【裁判字號】    97,聲,132
【裁判日期】    970530
【裁判案由】    宣告沒收
【裁判全文】
臺灣臺東地方法院刑事裁定               97年度聲字第132號
聲  請  人  臺灣臺東地方法院檢察署檢察官
被      告  甲○○
上列被告因違反漁業法案件（96年度偵字第549號），聲請人聲
請單獨宣告沒收（97年度執聲字第96號），本院裁定如下：
    主  文
扣案之漁具變壓器壹組、電瓶壹臺、正電桿壹支、魚網壹支、魚
籃壹只及捕獲之漁獲物各式魚類合計伍臺斤、蝦、蟹、青蛙合計
肆臺斤、鱉伍隻，均沒收之。
    理  由
一、聲請意旨略以：被告甲○○於民國96年2月19日下午3時許，
    非法以電魚工具1組（含變壓器1組、電瓶1臺、正電桿1支、
    魚網1支、魚籃1只），在臺東縣鹿野鄉○○○○路 352公里
    處下方之「和平大水圳」內電捕蝦、蟹等水產動物，嗣為警
    當場查獲，並扣得被告所有上開電魚工具1組及電捕漁獲物1
    批，其所涉違反漁業法（聲請書另贅載野生動物保育法）案
    件，業經臺灣臺東地方法院檢察署檢察官於96年3月2日依刑
    事訴訟法第253條之1規定，以96年度偵字第 549號案件為緩
    起訴處分確定在案，而前揭扣案之電魚工具1組（變壓器1組
    、電瓶1臺、正電桿1支、魚網1支、魚籃1只）及使用電氣方
    法所捕獲之各式魚類合計5臺斤、蝦、蟹、青蛙合計4臺斤、
    鱉 5隻，分屬被告所有供犯罪所用及因犯罪所得之物，爰依
    刑事訴訟法第259條之1規定，聲請單獨宣告沒收等語。
二、按刑罰法令關於沒收之規定，有採職權沒收主義與義務沒收
    主義。職權沒收，指法院就屬於被告所有，並供犯罪所用或
    因犯罪所得之物，仍得本於職權為斟酌沒收與否之宣告，例
    如刑法第38條第1項第2款、第3款、第3項前段等屬之。義務
    沒收，又可分為絕對義務沒收與相對義務沒收二者；前者指
    凡法條規定「不問屬於犯人與否，沒收之」者屬之，法院就
    此等之物，無審酌餘地，除已證明滅失外，不問屬於犯人與
    否或有無查扣，均應沒收之，例如刑法第200條、第205條、
    第209條、第219條、第266條第2項、毒品危害防制條例第18
    條第 1項前段等屬之；後者指供犯罪所用或因犯罪所得之物
    ，且以屬於被告所有者為限，始應予以沒收，例如毒品危害
    防制條例第19條第 1項前段（最高法院89年度臺上字第5605
    號、93年度臺上字第2751號判決意旨參照）。又漁業法第68
    條規定「依第60條、第61條、第62條第 3款、第64條及第65
    條第 1款所為之處罰，並得沒收或沒入其採捕之漁獲物及漁
    具；如全部或一部不能沒收或沒入時，追徵或追繳其價額」
    ，此固為刑法之特別規定，惟上開條文既無「不問屬於犯人
    與否，沒收之」之明文，自應有刑法第38條第1項第2款、第
    3 項前段之適用，即以屬於犯人所有之物為限，始符沒收之
    原則，藉以保護第三人之權益（最高法院87年8月4日第 7次
    刑事庭會議決議、臺灣高等法院暨所屬法院刑事法律問題研
    究第12輯第52則研討結果意旨參照）。復觀諸漁業法第68條
    規定既曰「得」沒收，依上說明，該條文就供違反同法第48
    條第1項規定，而依同法第60條第1項論處所用或因犯罪所得
    之物，係採取「職權沒收主義」，即法院除應調查是否屬於
    被告所有之物外，尚得本於職權斟酌是否為沒收之宣告。
三、次按沒收屬從刑之一種，原則上非有主刑之存在不得單獨為
    之，惟刑法第40條第 2項關於「違禁物或專科沒收之物」及
    刑事訴訟法第259條之1關於「檢察官依第253條或第253條之
    1 為不起訴或緩起訴之處分者，對供犯罪所用、供犯罪預備
    或因犯罪所得之物，以屬於被告者為限」得單獨宣告沒收之
    規定，即為前揭沒收須依附於主刑而存在之例外情形。再按
    95年7月1日修正施行之刑法第40條第 2項規定，除原有之「
    違禁物」得單獨宣告沒收外，另增列「專科沒收之物」亦得
    單獨宣告沒收之明文。所謂「違禁物」，係指法令禁止持有
    之物，如毒品、槍砲、彈藥等是，若法律並無處罰持有之規
    定，如偽造之貨幣，自非違禁物（最高法院80年度臺上字第
    5058號判決意旨參照）。另「專科沒收之物」，係指雖非違
    禁物，然其性質究不宜任令在外流通，如偽造之印章、印文
    、有價證券、信用卡、貨幣等，故有單獨宣告沒收之必要（
    刑法第40條修正理由二參照）。惟所謂「專科沒收之物」，
    究係以絕對義務沒收之物為限，抑或及於相對義務沒收之物
    ，甚至包含職權沒收之物，此觀法文尚屬未明，然參諸沒收
    既為從刑，乃刑罰之一種，故除違禁物及為避免犯人再利用
    其原供犯罪所用或因犯罪所得之物作為犯罪工具，危害社會
    之危險性較大，而經法律明定「不問屬於犯人與否，沒收之
    」即絕對義務沒收之物外，基於刑罰僅及於犯人一身之原則
    ，沒收物即應以屬於犯人所有者為限，藉以保護第三人之權
    益。準此，倘若不問屬於犯人與否之物，依刑法分則或刑事
    特別法規定均應沒收，則與第三人之權益保護既屬無涉，法
    院僅須調查物之法律屬性是否屬違禁物或其他絕對義務沒收
    之物即足，故實體法上自得宜以單獨宣告沒收之方式為之，
    然若沒收物依法須以被告所有者為限，則為貫徹刑罰不及於
    第三人之原則，允宜於裁判時併宣告之，此對照刑法第 200
    條、第205條、第219條等規定，益徵所謂「專科沒收之物」
    ，應僅指法文有明定「不問屬於犯人與否，沒收之」情形，
    即採前開「絕對義務沒收主義」者而言。綜上，法院得依刑
    法第40條第 2項規定宣告單獨沒收者，應僅以「違禁物」或
    其他「絕對義務沒收之物」為限。倘係相對義務沒收或職權
    沒收之物，如未於裁判時併宣告之，即應適用前揭刑事訴訟
    法第259條之1規定，而單獨為沒收之宣告。
四、經查，被告甲○○非基於試驗研究之目的，復未經中央或直
    轄市主管機關之許可，竟於96年2月19日下午2時30分許，在
    臺東縣鹿野鄉省道臺九號公路 352公里處附近之「和平大水
    圳」內，以其所有之變壓器 1組、電瓶1臺、正電桿1支、魚
    網1支、魚籃1只等漁具，使用電氣電擊方式，捕獲上開水圳
    內之各式魚類合計5臺斤、蝦、蟹、青蛙合計4臺斤及鱉 5隻
    等水產動物，嗣於同日下午 3時35分許，為警在上開地點當
    場查獲，並扣得被告所有供前揭犯罪所用之變壓器 1組、電
    瓶1臺、正電桿1支、魚網1支、魚籃1只等漁具及其因前開犯
    罪所捕得之各式魚類合計5臺斤、蝦、蟹、青蛙合計4臺斤及
    鱉 5隻等漁獲物，而其所涉違反漁業法第48條第1項第3款採
    捕水產動物，不得以使用電氣方法為之規定，應依同法第60
    條第1項論處之犯行，因屬死刑、無期徒刑或最輕本刑3年以
    上有期徒刑以外之罪，經臺灣臺東地方法院檢察署檢察官參
    酌刑法第57條所列事項及公共利益之維護後，業於96年3月2
    日依刑事訴訟法第253條之1規定，以96年度偵字第 549號案
    件為緩起訴處分確定，而前揭扣案之漁獲物，現仍由臺東縣
    政府自然保育科冰存保管中等情，業據被告於警詢及偵查中
    供承無訛，並有上開緩起訴處分書、臺灣高等法院花蓮分院
    檢察署96年度上職議字第 109號處分書、臺東縣警察局關山
    分局扣押物品目錄、查獲位置圖、代保管條、臺灣臺東地方
    法院檢察署96年度保管字第 142號扣押物品清單、臺東縣鹿
    野鄉公所97年 5月26日鹿鄉農字第0970004374號函文及臺灣
    高等法院被告前案紀錄表各 1份等件在卷可稽，足認前揭扣
    案之變壓器1組、電瓶1臺、正電桿1支、魚網1支及魚籃 1只
    ，均係被告違法電捕水產動物時，所直接使用之工具用品，
    自屬漁具，又其使用前開漁具所捕獲之各式魚類合計 5臺斤
    、蝦、蟹、青蛙合計4臺斤及鱉5隻均屬漁獲物，而上開扣案
    之漁具及漁獲物分屬被告所有供犯罪所用及因犯罪所得之物
    。從而，聲請人聲請單獨宣告沒收之，於法即無不合，應予
    准許。
五、爰依刑事訴訟法第220條、第259條之1，漁業法第 68條，裁
    定如主文。
中    華    民    國    97    年    5     月    30    日
                  刑事第四庭  法  官  劉正偉
以上正本證明與原本無異。
如不服本裁定，應於裁定送達後5日內向本院提出抗告狀（須附
繕本）。
「切勿逕送上級法院」
                              書記官  王希文
中    華    民    國    97    年    5     月    30    日


司法院資訊處製作；財團法人民間司法改革基金會備份。
